---
title: "Analiza cech fizycznych i osiągnięć sportowych uczniów"
author: "Kacper Omieliańczyk (459459)"
date: "2025-01-15"
output:
  pdf_document:
    keep_tex: true
---

```{r setup, include=FALSE}
library(knitr)
knitr::opts_chunk$set(echo = TRUE)
```

# Wprowadzanie

Sport od zawsze odgrywał istotną rolę w moim życiu, szczególnie w okresie nastoletnim, kiedy to kształtował mój charakter, dyscyplinę oraz determinację. Aktywność fizyczna była nie tylko sposobem na spędzanie czasu, ale również przestrzenią do rozwijania umiejętności współpracy i rywalizacji. Wspomnienia tamtych lat niosą ze sobą ogromny sentyment, a myśl o możliwości dzielenia się wiedzą i doświadczeniem z innymi – być może jako trener – zawsze budziła we mnie szczególny rodzaj inspiracji. To właśnie ten sentyment i fascynacja światem sportu stanowią główną motywację do przeprowadzenia niniejszej analizy, która pozwala mi połączyć pasję do nauki i sportu w jedno spójne działanie.

Dataset został pobrany z repozytorium Mendeley Data, gdzie został udostępniony w ramach pracy naukowej dotyczącej czynników wpływających na wydolność fizyczną dzieci i młodzieży. Dane te zawierają informacje o zmiennych demograficznych, antropometrycznych oraz wynikach testów fizycznych, co czyni je idealnym źródłem do analizy zróżnicowania zdolności fizycznych w zależności od różnych czynników, takich jak płeć, wiek czy wskaźniki masy ciała. Szczegóły dotyczące zbioru można znaleźć pod adresem: [Mendeley Data](https://data.mendeley.com/datasets/j3htgdk4pn/4).


```{r load_data, include=FALSE}
library(dplyr)
library(tidyr)
library(readr)
library(stringr)
library(ggplot2)
library(MASS) # Dopasowanie rozkładów\
library(Hmisc) # Pakiet do obliczania przedziałów ufności Wilsona
library(grid)
library(gridExtra)
library(fitdistrplus) # Narzędzie do dopasowania różnych rozkładów
data <- read_delim("DATA_STUDENTS.csv", delim = ";", 
    escape_double = FALSE, trim_ws = TRUE)
```

```{r echo=FALSE, results='hide'}
# Liczba obserwacji
n_obs <- nrow(data)
n_vars <- ncol(data)
# list(Liczba_obserwacji = n_obs)
```

```{r setup-hook, echo=FALSE}
hook_in <- function(x, options) {
    x <- x[!grepl("^#\\s+", x)]
    paste0("```r\n",
          paste0(x, collapse="\n"),
          "\n```")
}
knitr::knit_hooks$set(source = hook_in)
```

# Analiza danych

Liczba obserwacji wynosi **`r n_obs`**, natomiast liczba zmiennych to **`r n_vars`**.

### Informacje o zmiennych
- **ID**: Unikalny identyfikator obserwacji.
- **Age**: Wiek dziecka w latach.
- **Gender**: Płeć (male/female).
- **Weight**: Waga w kilogramach.
- **Height**: Wzrost w centymetrach.
- **BMI**: Wskaźnik masy ciała (Body Mass Index).
- **Speed**: Szybkość mierzona w metrach na sekundę.
- **Jump**: Długość skoku w centymetrach.

### Brakujące dane
Poniższa tabela przedstawia liczbę brakujących danych w każdej zmiennej.
```{r echo=FALSE, results='asis'}
# Brakujące dane
brakujace <- data %>% summarise_all(~sum(is.na(.)))
kable(brakujace, caption='Brakujące dane w zbiorze danych.')
```

## Podstawowe statystyki zmiennych

### Statystyki dla zmiennych ciągłych
Podstawowe statystyki dla zmiennych ciągłych zostały przedstawione w tabeli:

```{r echo=FALSE, results='asis'}
# Statystyki ciągłe w formacie dwuwymiarowym
colnames(data) <- colnames(data) %>% str_replace("Age_Y", "Age")  %>% str_replace("Speed_m/s", "Speed")  %>% str_replace("Jump _distance_cm", "Jump")

stat_cont <- data %>% 
  summarise(
    Age_min = min(Age, na.rm = TRUE),
    Age_max = max(Age, na.rm = TRUE),
    Age_mean = mean(Age, na.rm = TRUE),
    Age_median = median(Age, na.rm = TRUE),
    Age_sd = sd(Age, na.rm = TRUE),

    Weight_min = min(Weight_Kg, na.rm = TRUE),
    Weight_max = max(Weight_Kg, na.rm = TRUE),
    Weight_mean = mean(Weight_Kg, na.rm = TRUE),
    Weight_median = median(Weight_Kg, na.rm = TRUE),
    Weight_sd = sd(Weight_Kg, na.rm = TRUE),

    Height_min = min(Height_cm, na.rm = TRUE),
    Height_max = max(Height_cm, na.rm = TRUE),
    Height_mean = mean(Height_cm, na.rm = TRUE),
    Height_median = median(Height_cm, na.rm = TRUE),
    Height_sd = sd(Height_cm, na.rm = TRUE),

    BMI_min = min(BMI, na.rm = TRUE),
    BMI_max = max(BMI, na.rm = TRUE),
    BMI_mean = mean(BMI, na.rm = TRUE),
    BMI_median = median(BMI, na.rm = TRUE),
    BMI_sd = sd(BMI, na.rm = TRUE),

    Speed_min = min(Speed, na.rm = TRUE),
    Speed_max = max(Speed, na.rm = TRUE),
    Speed_mean = mean(Speed, na.rm = TRUE),
    Speed_median = median(Speed, na.rm = TRUE),
    Speed_sd = sd(Speed, na.rm = TRUE),

    Jump_min = min(Jump, na.rm = TRUE),
    Jump_max = max(Jump, na.rm = TRUE),
    Jump_mean = mean(Jump, na.rm = TRUE),
    Jump_median = median(Jump, na.rm = TRUE),
    Jump_sd = sd(Jump, na.rm = TRUE)
  ) %>% 
  pivot_longer(everything(), names_to = c("Variable", ".value"), names_sep = "_")
kable(stat_cont)
```

### Statystyki dla zmiennych jakościowych
Poniższa tabela przedstawia liczność obserwacji w zależności od płci.

```{r echo=FALSE, results='asis'}
# Statystyki jakościowe
stat_cat <- data %>% 
  group_by(Gender) %>% 
  summarise(Liczebnosc = n())
kable(stat_cat, caption='Liczności dla zmiennej Gender.')
```

## Analiza porównawcza zmiennych ciągłych według płci

### Wykresy rozkładów
Wykresy przedstawiają rozkłady zmiennych **Speed** i **Jump** w podziale na płeć.

```{r echo=FALSE}

# Wykres dla Speed_m/s
plot_speed <- ggplot(data, aes(x = Gender, y = Speed, fill = Gender)) +
  geom_boxplot() +
  labs(title = "Rozkład Speed w podziale na płeć", x = "Płeć", y = "Speed (m/s)") +
  theme(plot.title = element_text(hjust = 0.5))

# Wykres dla Jump
plot_jump <- ggplot(data, aes(x = Gender, y = Jump, fill = Gender)) +
  geom_boxplot() +
  labs(title = "Rozkład Jump w podziale na płeć", x = "Płeć", y = "Jump Distance (cm)") +
  theme(plot.title = element_text(hjust = 0.5))

plot_speed
plot_jump
```

### Statystyki opisowe w podziale na płeć
Tabela przedstawia pełne statystyki opisowe zmiennych **Speed** i **Jump** w podziale na płeć. Dla lepszej czytelności podzielono statystyki na dwie tabele.

#### Statystyki dla zmiennej Speed_m/s
```{r echo=FALSE, results='asis'}
stats_speed <- data %>%
  group_by(Gender) %>%
  summarise(
    Średnia = mean(Speed, na.rm = TRUE),
    Mediana = median(Speed, na.rm = TRUE),
    Min = min(Speed, na.rm = TRUE),
    Max = max(Speed, na.rm = TRUE),
    Odchylenie = sd(Speed, na.rm = TRUE)
  )
kable(stats_speed)
```
**Tabela 2**: Statystyki zmiennej Speed w podziale na płeć.

#### Statystyki dla zmiennej Jump_distance_cm
```{r echo=FALSE, results='asis'}
stats_jump <- data %>%
  group_by(Gender) %>%
  summarise(
    Średnia = mean(Jump, na.rm = TRUE),
    Mediana = median(Jump, na.rm = TRUE),
    Min = min(Jump, na.rm = TRUE),
    Max = max(Jump, na.rm = TRUE),
    Odchylenie = sd(Jump, na.rm = TRUE)
  )
kable(stats_jump)
```
**Tabela 3**: Statystyki zmiennej Jump w podziale na płeć.

## Analiza zależności między długością skoku a czasem biegu

### Wykres kropkowy z prostą regresji liniowej
Zależność między zmiennymi **Jump** (długość skoku) i **Speed** (szybkość biegu) została przedstawiona na wykresie poniżej. Oddzielnie zaznaczono dane oraz dopasowania regresji liniowej dla kobiet i mężczyzn.

```{r echo=FALSE}
# Wykres kropkowy z regresją liniową
plot_regression <- ggplot(data, aes(x = Speed, y = Jump, color = Gender)) +
  geom_point(alpha = 0.7) +
  geom_smooth(data = data %>% filter(Gender == "female"), formula = y ~ x, method = "lm", se = FALSE, color = "darkred") +
  geom_smooth(data = data %>% filter(Gender == "male"), formula = y ~ x, method = "lm", se = FALSE, color = "darkblue") +
  scale_color_manual(values = c("female" = "red", "male" = "blue")) +
  labs(
    title = "Zależność między długością skoku a czasem biegu",
    x = "Szybkość",
    y = "Długość skoku",
    color = "Płeć"
  ) +
  theme(plot.title = element_text(hjust = 0.5))

plot_regression
```

Czy dopasowanie wydaje się rozsądne?
Prosta regresji dla mężczyzn wydaje się dość dobrze dopasowana do danych. Punkty na wykresie pokazują wyraźną liniową tendencję wzrostową.
W przypadku kobiet dopasowanie prostej również oddaje ogólną tendencję wzrostową, ale jest bardziej rozproszone. Widać większy rozrzut punktów, co może sugerować, że prosty model liniowy nie jest idealny.
W obu przypadkach rozrzut punktów poza linią wskazuje, że istnieje pewna nieliniowość w zależności.

### Wykres kropkowy z dopasowaniem wielomianowym
Dla bardziej precyzyjnej analizy zależności między zmiennymi przedstawiono dopasowanie modelu wielomianowego drugiego stopnia dla każdej z grup (kobiety i mężczyźni) na osobnych wykresach.

```{r echo=FALSE}
# Wykres dla kobiet
plot_poly_female <- ggplot(data %>% filter(Gender == "female"), aes(x = `Speed`, y = Jump)) +
  geom_point(alpha = 0.7, color = "red") +
  geom_smooth(method = "lm", formula = y ~ poly(x, 2), se = FALSE, color = "darkred") +
  labs(
    x = "Szybkość (m/s)",
    y = "Długość skoku (cm)"
  ) +
  theme(plot.title = element_text(hjust = 0.5), legend.position = "none")

# Wykres dla mężczyzn
plot_poly_male <- ggplot(data %>% filter(Gender == "male"), aes(x = `Speed`, y = Jump)) +
  geom_point(alpha = 0.7, color = "blue") +
  geom_smooth(method = "lm", formula = y ~ poly(x, 2), se = FALSE, color = "darkblue") +
  labs(
    x = "Szybkość (m/s)",
    y = "Długość skoku (cm)"
  ) +
  theme(plot.title = element_text(hjust = 0.5), legend.position = "none")

# Wyświetlenie obok siebie z wspólnym tytułem

grid.arrange(
  arrangeGrob(
    plot_poly_female, plot_poly_male, 
    ncol = 2,
    top = textGrob(
      "Dopasowanie wielomianowe (stopień 2) między długością skoku a czasem biegu",
      gp = gpar(fontsize = 12, fontface = "bold")
    )
  )
)
```
Dopasowanie trendu u mężczyzn wydaje się znaczące, wskazując na wyraźną zależność między analizowanymi zmiennymi. Natomiast w przypadku kobiet dane wykazują zbyt duże rozproszenie, co znacząco utrudnia stworzenie precyzyjnego modelu regresji.

## Dopasowanie rozkładu prawdopodobieństwa dla zmiennej BMI

Dla zmiennej **BMI** oddzielnie dla mężczyzn i kobiet dopasowano rozkład log-normalny metodą największej wiarogodności. Wyniki przedstawiono poniżej.


### Analiza dla kobiet
```{r echo=FALSE}

# Filtr danych dla kobiet
data_female <- data %>% filter(Gender == "female")

# Dopasowanie rozkładu log-normalnego
fit_lognormal <- fitdist(data_female$BMI, "lnorm")
mu_log <- fit_lognormal$estimate["meanlog"]
sd_log <- fit_lognormal$estimate["sdlog"]

# Wykres QQ-plot
qqplot_lognormal <- function(data, mu_log, sd_log) {
  qqnorm(log(data), main = "QQ-plot dla BMI kobiet (log-normal)")
  qqline(log(data), col = "red")
}
qqplot_lognormal(data_female$BMI, mu_log, sd_log)

# Histogram z dopasowaną gęstością
hist(data_female$BMI, probability = TRUE, main = "Histogram BMI kobiet z dopasowaną gęstością log-normalną", xlab = "BMI", col = "lightblue")
x_vals <- seq(min(data_female$BMI), max(data_female$BMI), length.out = 100)
lines(x_vals, dlnorm(x_vals, meanlog = mu_log, sdlog = sd_log), col = "red", lwd = 2)

# Test Kołmogorowa-Smirnowa
data_female$BMI_adjusted <- data_female$BMI + runif(length(data_female$BMI), -1e-6, 1e-6)
ks_test_female <- ks.test(data_female$BMI_adjusted, "plnorm", meanlog = mu_log, sdlog = sd_log)

# Wyświetlenie wartości p-value
ks_female_p_value <- ifelse(ks_test_female$p.value < 0.05, "< 0.05", round(ks_test_female$p.value, 4))
```

### Analiza dla mężczyzn
```{r echo=FALSE} 
# Filtr danych dla mężczyzn
data_male <- data %>% filter(Gender == "male")

# Dopasowanie rozkładu log-normalnego
fit_lognormal_male <- fitdist(data_male$BMI, "lnorm")
mu_log_male <- fit_lognormal_male$estimate["meanlog"]
sd_log_male <- fit_lognormal_male$estimate["sdlog"]

# Wykres QQ-plot
qqplot_lognormal_male <- function(data, mu_log, sd_log) {
  qqnorm(log(data), main = "QQ-plot dla BMI mężczyzn (log-normal)")
  qqline(log(data), col = "blue")
}
qqplot_lognormal_male(data_male$BMI, mu_log_male, sd_log_male)

# Histogram z dopasowaną gęstością
hist(data_male$BMI, probability = TRUE, main = "Histogram BMI mężczyzn z dopasowaną gęstością log-normalną", xlab = "BMI", col = "lightblue")
x_vals <- seq(min(data_male$BMI), max(data_male$BMI), length.out = 100)
lines(x_vals, dlnorm(x_vals, meanlog = mu_log_male, sdlog = sd_log_male), col = "blue", lwd = 2)

# Test Kołmogorowa-Smirnowa
data_male$BMI_adjusted <- data_male$BMI + runif(length(data_male$BMI), -1e-6, 1e-6)  ### usuwanie ties / nie wpływa na wynik
ks_test_male <- ks.test(data_male$BMI_adjusted, "plnorm", meanlog = mu_log_male, sdlog = sd_log_male)

# Wyświetlenie wartości p-value
ks_male_p_value <- ifelse(ks_test_male$p.value < 0.05, "< 0.05", round(ks_test_male$p.value, 4))
```

**Komentarz:**
Dla testu kobiet uzyskano $p$-wartość: `r ks_female_p_value`, oraz dla mężczyzn $p$-wartość: `r ks_male_p_value`.

Mimo wybrania rozkładu log-normalnego, dopasowanie nie spełnia założeń przyjętego poziomu istotności, co wynika z prawoskośnego charakteru rozkładu BMI. Niestety, nie udało się znaleźć dokładnego sposobu dopasowania tego typu danych. Przeszukując źródła, natrafiłem jednak na pracę, która porusza ten problem: [link](https://www.scirp.org/journal/paperinformation?paperid=117728).

## Szacowanie prawdopodobieństwa występowania płci z przedziałem ufności

Poniżej oszacowano prawdopodobieństwo występowania każdej wartości zmiennej jakościowej **Gender** (płeć) wraz z 99% przedziałami ufności Wilsona.

### Wyniki dla zmiennej Gender
```{r echo=FALSE}

# Liczności płci
gender_counts <- table(data$Gender)

# Całkowita liczba obserwacji
n_total <- sum(gender_counts)

# Funkcja obliczająca przedział Wilsona
table_gender <- data.frame(
  Gender = names(gender_counts),
  Count = as.numeric(gender_counts),
  Probability = as.numeric(gender_counts) / n_total
)
table_gender <- within(table_gender, {
  Wilson_Lower <- binconf(x = Count, n = n_total, method = "wilson", alpha = 0.01)[, 2]
  Wilson_Upper <- binconf(x = Count, n = n_total, method = "wilson", alpha = 0.01)[, 3]
})

# Wyświetlenie wyników w tabeli
kable(table_gender, col.names = c("Płeć", "Liczność", "Prawdopodobieństwo", "Dolny 99% PU", "Górny 99% PU"),
      caption = "Prawdopodobieństwa występowania płci z 99% przedziałem ufności Wilsona.")
```

## Regresja liniowa z uwzględnieniem zmiennej jakościowej

Przeprowadzono regresję liniową zmiennej **Speed** względem zmiennych **Age**, **BMI**, **Jump distance** oraz **Gender** (skonwertowanej do zmiennej jakościowej). Uzyskane wyniki zebrano w tabeli:

### Wyniki analizy
```{r echo=FALSE}
# Konwersja zmiennej Gender na factor
data$Gender <- as.factor(data$Gender)

# Model regresji liniowej
model <- lm(Speed~ Age + BMI + Jump + Gender, data = data)

# Wyświetlenie współczynników
summary_model <- summary(model)
kable(as.data.frame(summary_model$coefficients),
      col.names = c("Estymacja", "Std. Błąd", "t-wartość", "Pr(>|t|)"),
      caption = "Współczynniki regresji dla modelu uwzględniającego płeć.")

# Obliczenie błędu średniokwadratowego
mse <- mean(summary_model$residuals^2)
```
Uzyskany błąd średniokwadratowy wynosi `r round(mse, 4)`. Z tabeli wyczytujemy $p$-wartości, z których przy ustalonym poziomie istotności $\alpha = 0.01$ wynika, że wszystkie zmienne poza BMI są statystycznie istotne.

## Testowanie hipotez statystycznych

W celu sprawdzenia zależności między zmiennymi sformułowano i przetestowano dwie hipotezy statystyczne.

### Hipoteza 1: Czy średnia szybkość (Speed) różni się istotnie między płciami?

Istnieje pewna grupa społeczna, która stara się nie dostrzegać różnic w wydolności fizycznej między kobietami a mężczyznami. Z tego powodu ciekawym wydaje się przetestowanie, kto ma rację: oni czy zdrowy rozsądek?

#### Sformułowanie hipotezy
- Hipoteza zerowa (\(H_0\)): Średnia szybkość jest taka sama dla kobiet i mężczyzn.
- Hipoteza alternatywna (\(H_A\)): Średnia szybkość różni się między kobietami a mężczyznami.

#### Test t-Studenta
```{r echo=FALSE}
# Test t-Studenta
speed_by_gender <- t.test(Speed ~ Gender, data = data)
t_stat <- round(speed_by_gender$statistic, 4)
t_pval <- ifelse(speed_by_gender$p.value < 0.05, "< 0.05", round(speed_by_gender$p.value, 4))
t_conf <- paste0("[", round(speed_by_gender$conf.int[1], 4), ", ", round(speed_by_gender$conf.int[2], 4), "]")
```

**Wyniki testu t-studenta**: Statystyka: `r t_stat` ; $p$-wartość: `r t_pval` ; przedział ufności (99%): `r t_conf`

### Hipoteza 2: Czy długość skoku (Jump distance) koreluje istotnie z wiekiem (Age)?

#### Sformułowanie hipotezy
- Hipoteza zerowa (\(H_0\)): Nie ma korelacji między długością skoku a wiekiem.
- Hipoteza alternatywna (\(H_A\)): Istnieje istotna korelacja między długością skoku a wiekiem.

#### Test korelacji Pearsona
```{r echo=FALSE}
# Test korelacji Pearsona
cor_test <- cor.test(data$Jump, data$Age, method = "pearson")
cor_est <- round(cor_test$estimate, 4)
cor_pval <- ifelse(cor_test$p.value < 0.05, "< 0.05", round(cor_test$p.value, 4))
cor_conf <- paste0("[", round(cor_test$conf.int[1], 4), ", ", round(cor_test$conf.int[2], 4), "]")
```

**Wyniki testu korelacji Pearsona**: Estymacja korelacji: `r cor_est` ; $p$-wartość: `r cor_pval` ; przedział ufności (99%): `r cor_conf`

### Podsumowanie wyników testów
- Płeć istotnie wpływa na średnią szybkość dzieci, co może być związane z różnicami biologicznymi lub innymi cechami płciowymi.
- Wiek jest umiarkowanie związany z długością skoku, co sugeruje, że starsze dzieci mają większe zdolności motoryczne lub siłę, umożliwiające dłuższe skoki.
- Oba wyniki wskazują na istotne statystycznie różnice i zależności, co warto uwzględnić w dalszych analizach.

